臺灣高等法院刑事判決
109年度上訴字第3979號
上  訴  人  
即  被  告  許凱  





上列上訴人因毒品危害防制條例案件，不服臺灣新北地方法院10
9年度訴字第498號，中華民國109年7月15日第一審判決（起訴案
號：臺灣新北地方檢察署108年度毒偵字第4528、5012號），提
起上訴，本院判決如下：
    主  文
原判決撤銷。
本件公訴不受理。
    理  由
一、公訴意旨略以：被告甲○前因施用毒品案件，經臺灣新北地
    方檢察署（下稱新北地檢署）檢察官以107年度毒偵字第186
    6號、第2087號為附命完成戒癮治療之緩起訴處分確定，緩
    起訴期間為民國107年5月18日至108年11月17日，嗣因未完
    成戒癮治療，經新北地檢署檢察官於107年10月3日撤銷該緩
    起訴處分，並以108年度撤緩毒偵字第15號、第16號提起公
    訴，經原審法院以108年度審訴字第344號判決判處有期徒刑
    6月、2月，應執行有期徒刑7月，再經本院以108年度上訴字
    第2068號判決駁回其上訴確定。詎猶不知悔改，於前揭撤銷
    緩起訴處分公告日後5年內，為下列犯行：
  ㈠基於施用第一級毒品之犯意，於108年7月19日14時許，在新
    北市樹林區溪北公園廁所內，以將第一級毒品海洛因置入捲
    菸內燃燒後吸食煙霧之方式，施用海洛因1次。嗣為警攔查
    ，經自願同意搜索，扣得分裝勺（含海洛因殘渣）1支及疑
    似毒品之粉末1包(驗餘淨重2.71公克、鑑驗結果不含毒品成
    分)，經警徵得其同意採尿送驗，鑑驗結果呈嗎啡、可待因
    陽性反應。
  ㈡基於施用第一級毒品之犯意，於108年8月16日12時許，在新
    北市○○區○○街0號龍海旅社內，以針筒注射靜脈之方式，施
    用海洛因1次；另基於施用第二級毒品之犯意，於108年8月1
    6日21時11分許為警採尿時起回溯96小時內之某時，在不詳
    地點，以不詳方式，施用甲基安非他命1次。嗣為警攔查，
    被告將海洛因1包（驗餘淨重0.68公克）丟棄在一旁為警發
    現後查扣，並經警採尿送驗，鑑驗結果呈嗎啡、可待因、安
    非他命、甲基安非他命陽性反應。因認其涉犯毒品危害防制
    條例第10條第1項施用第一級毒品及同條第2項施用第二級毒
    品罪嫌等語。
二、刑事訴訟法第303條第1款規定，案件有起訴之程序違背規定
    之情形者，應諭知不受理之判決。此所稱之起訴之程序違背
    規定，係指檢察官提起公訴之訴訟行為於程序上有違法律之
    規定而言。而提起公訴之訴訟行為是否於程序上有違法律規
    定，原則上，固是以起訴時所存在之事項及法律規定為判斷
    ，惟檢察官起訴後始發生之情事變更事由，致法院不能為實
    體審理及判決亦屬「起訴之程序違背規定」。
三、按毒品危害防制條例於109年1月15日修正、109年7月15日生
    效，修正後毒品危害防制條例第20條第3項規定，犯第10條
    之罪於觀察、勒戒或強制戒治執行完畢釋放後，3年後再犯
    第10條之罪者，適用本條前2項之規定。上開所謂「3年後再
    犯」，只要本次再犯（不論修正施行前、後）距最近1次觀
    察、勒戒或強制戒治執行完畢釋放，已逾3年者，即該當之
    ，不因其間有無犯第10條之罪經起訴、判刑或執行而受影響
    。又法院於解釋、適用本次毒品危害防制條例上開修正條文
    時，允宜遵循醫療專業及刑事政策，保障施用毒品者為病患
    性犯人之健康權，兼顧保護社會安全及恪遵正當法律程序，
    確保法治國公平法院之具體實現。另本於權力分立原則，法
    院對檢察官職權行使，應予以尊重，雖非謂不得為適度之司
    法審查，惟對於施用毒品者本次所犯如距最近1次觀察、勒
    戒或強制戒治執行完畢釋放後，已逾3年者，檢察官得本於
    立法者所賦與之職權裁量是否聲請法院裁定觀察、勒戒或為
    命附條件（現行法僅能附命完成戒癮治療）緩起訴處分之多
    元化處遇，即聲請法院裁定機構內之觀察、勒戒並非檢察官
    所得採取之唯一途徑，法院自不能僭越檢察官之職權，逕對
    施用毒品者裁定應予觀察、勒戒或強制戒治。雖修正後之毒
    品危害防制條例第35條之1第2款規定：「審判中之案件，由
    法院或少年法院（地方法院少年法庭）依修正後規定處理；
    依修正後規定應為不起訴處分或不付審理之裁定者，法院或
    少年法院（地方法院少年法庭）應為免刑之判決或不付審理
    之裁定」。另該條款之立法說明亦謂：「若該等案件於修正
    施行前已繫屬於法院或少年法院（地方法院少年法庭）者，
    『為求程序之經濟，法院或少年法院（地方法院少年法庭）
    應依修正施行後之規定處理，即應依職權為觀察、勒戒或強
    制戒治之裁定』」等語，似欲透過立法說明由法院依職權裁
    定觀察、勒戒或強制戒治，以替代第20條第1項、第2項所定
    應由檢察官提出觀察、勒戒或強制戒治之聲請，惟若檢察官
    之「起訴之程序違背規定」，法院當不能「為求程序之經濟
    」便宜行事，而應嚴守程序上之正義，尊重檢察官之裁量權
    ，並保障施用毒品者能獲得妥適並完善治療或其他有利戒毒
    途徑處遇之機會（最高法院109年度台上字第3826號判決意
    旨參照）。又行為人雖經檢察官為「附命緩起訴」，若未完
    成戒癮治療，即難與已接受「觀察、勒戒或強制戒治『執行
    完畢』」之處遇等同視之（最高法院109年度台非字第76、77
    號判決意旨參照）。
四、本院查：
　㈠原審經詳細調查後，以上訴人即被告甲○犯罪之事證明確，予
    以論罪科刑，固非無見；惟被告首次經查獲之施用毒品犯行
    ，經新北地檢署檢察官以107年度毒偵字第1866、2087號為
    附命緩起訴確定，緩起訴期間為107年5月18日至108年11月1
    7日，嗣因違反緩起訴條件而未按時到八里療養院接受藥物
    治療，經新北地檢署檢察官於107年10月3日撤銷該緩起訴處
    分，遂未完成戒癮治療，並以108年度撤緩毒偵字第15、16
    號提起公訴，經原審法院以108年度審訴字第344號判決判處
    有期徒刑6月、2月，應執行有期徒刑7月，再經本院以108年
    度上訴字第2068號判決駁回上訴確定，被告其後雖有再因施
    用毒品案件，經法院判處罪刑確定及執行之紀錄，但迄今均
    無再受觀察、勒戒或強制戒治等情，有本院被告前案紀錄表
    在卷可憑（見本院卷第44-48頁）。依上開說明，被告先前
    之附命緩起訴既經撤銷，其戒癮治療即未完成，尚難以等同
    曾受「觀察、勒戒或強制戒治」執行完畢視之，被告初犯施
    用毒品犯行後既未曾受有「觀察、勒戒或強制戒治」等處遇
    ，亦即本案犯行前未曾受有該等處遇，自無從適用毒品危害
    防制條例第23條第2項之規定予以追訴處罰，而應適用同條
    例第20條第1項、現行第24條等規定，由檢察官審酌個案情
    節，裁量聲請法院裁定觀察、勒戒或為附命完成戒癮治療緩
    起訴處分。
　㈡從而，檢察官逕予提起公訴，法院無從替代檢察官為上開合
    義務性之裁量處遇，應認本件起訴程序違背規定，且無從補
    正，原審未及適用新法，而為被告有罪之實體判決，容有違
    誤。被告雖未執此上訴，僅請求本院從輕量刑云云，然前揭
    所述為本件程序上之先決問題，原判決既有此未洽之處，即
    屬無可維持，應由本院將原判決撤銷，諭知被告公訴不受理
    之判決，並不經言詞辯論為之。
據上論斷，應依刑事訴訟法第372條、第369條第1項前段、第364
條、第303條第1款，判決如主文。
中　　華　　民　　國　 110　　年　　2 　　月　　24  　日
                  刑事第二十三庭審判長法　官  許永煌
                                      法　官  雷淑雯
                                      法　官  吳定亞
以上正本證明與原本無異。
如不服本判決，應於收受送達後20日內向本院提出上訴書狀，其
未敘述上訴之理由者並得於提起上訴後20日內向本院補提理由書
（均須按他造當事人之人數附繕本）「切勿逕送上級法院」。
                                      書記官  郭侑靜
中　　華　　民　　國　　110 　年　　2 　　月　　24　　日